ACORDAO-COMPLETO-2421329

ACÓRDÃO 8410/2020 ATA 26/2020 - PRIMEIRA CÂMARA

VISTOS, relatados e discutidos estes autos de atos de concessão inicial e de reversão de pensão militar emitidos pela Subdiretoria de Inativos e Pensionistas - Área Militar - Comando da Aeronáutica.
ACORDAM os ministros do Tribunal de Contas da União, reunidos em sessão da 1ª Câmara, ante as razões expostas pelo relator, em:
9.1. considerar legais, para fins de registro, os atos de concessão inicial pensão militar instituída por José Alves da Silva Dolabela (10714944-08-2009-000127-1, peça 5) , por José Carlini Sobrinho (10714944-08-2014-000246-2, peça 3) e por José de Ribamar Guimarães Ramos (10714944-08-2013-000510-8, peça 4) , e o ato de reversão de pensão militar instituída por Jorge Schmid Gonçalves (10714944-08-2011-000862-4, peça 2) , nos termos do § 1º do art. 260 do RI/TCU;
9.2. determinar à Subdiretoria de Inativos e Pensionistas - Área Militar - Comando da Aeronáutica que: 
9.2.1. dê ciência, no prazo de 15 (quinze) dias, a contar do recebimento da notificação deste acórdão, do inteiro teor desta deliberação à Sra. Geralda Irailde de Almeida Dolabela, notadamente no que diz respeito ao direito de optar, em até 30 (trinta) dias, sob pena de suspensão do pagamento da pensão em caso de não manifestação, pelos benefícios legalmente acumuláveis, no correto enquadramento nas disposições do art. 29 da Lei 3.765/1960;
9.2.2. encaminhar a este Tribunal, no prazo de 30 (trinta) dias, comprovante da ciência acima referida;
9.3. esclarecer ao órgão de origem que, no caso de a Sra. Geralda Irailde de Almeida Dolabela optar pela pensão militar ora em exame, deixando de perceber um benefício de cargo civil, deverá emitir novo ato;
9.4. ordenar à Sefip que monitore o cumprimento das determinações acima;
9.5. encerrar e arquivar os presentes autos.

Concessão inicial e de reversão de pensão militar.

Primeira Câmara

3. Interessados: Ana Lísia Dolabela Pimenta (XXX.073.236-XX); Ângela Schmid Gonçalves (XXX.630.847-XX); Geralda Irailde de Almeida Dolabela (XXX.367.166-XX); Michelle Henrique Ramos (XXX.469.597-XX); Risoleta C. dos Santos Carlini (XXX.758.124-XX); Shayenne Catarine S. Carlini (XXX.846.834-XX).

13.1. Ministros presentes: Walton Alencar Rodrigues (Presidente), Benjamin Zymler e Bruno Dantas.
13.2. Ministro-Substituto convocado: Weder de Oliveira (Relator).
13.3. Ministro-Substituto presente: Augusto Sherman Cavalcanti.

ACORDAO-COMPLETO-2438948

Acórdão de Relação 13042/2020 - Primeira Câmara

Acórdão de Relação

WEDER DE OLIVEIRA

Em exame, 4 (quatro) atos de pensão militar emitidos pela Subdiretoria de Inativos e Pensionistas - Área Militar - Comando da Aeronáutica.
Adoto, com ajustes de forma, o relatório do auditor da Secretaria de Fiscalização de Pessoal (Sefip) , (peça 7) , que contou com a anuência do diretor da unidade especializada (peça 8) e, também, com a concordância do representante do MP/TCU, procurador Marinus Eduardo De Vries Marsico (peça 9) :
" (...) EXAME TÉCNICO 
Procedimentos aplicados
2.	Os procedimentos para exame, apreciação e registro de atos de pessoal encontram-se estabelecidos na Instrução Normativa TCU 78/2018 e na Resolução TCU 206/2007. Essas normas dispõem, em seus arts. 4º, § 2º, e 3º, § 3º, respectivamente, que os atos de pessoal disponibilizados devem ser submetidos à crítica automatizada do próprio sistema, com base em parâmetros predefinidos.
3.	Relativamente aos atos de admissão e concessão de aposentadoria, pensão e reforma, as rotinas de crítica das informações cadastradas nos sistemas informatizados de coleta de atos foram elaboradas e validadas levando-se em conta as peculiaridades desses atos. Os itens de verificação do sistema compreendem prazos e fundamentos legais, assim como eventuais ocorrências de acumulação. Tratam-se de verificações mais abrangentes, minuciosas e precisas do que aquelas que podem ser realizadas por mãos humanas, proporcionando um nível de segurança ainda maior.
4.	Além da crítica automatizada, há verificação humana adicional no caso de haver alertas do sistema ou informações não formatadas, como esclarecimentos do gestor ou do controle interno.  
Exame das Constatações
5.	Em consulta realizada em sistemas externos disponibilizados ao TCU podemos verificar que a beneficiária Sra.  RISOLETA C. DOS SANTOS CARLINI - CPF XXX.758.124-XX, acumula a pensão constante dos autos com um outro cargo ou benefício. Informamos que tal acumulação têm como base legal o Art. 29, incisos I e II, da Lei das Pensões Militares - Lei 3765/1960 -, que permite as referidas acumulações, observado o disposto no art. 37, inciso XI, da Constituição Federal.
6.	É oportuno informar que a Sra. GERALDA IRAILDE DE ALMEIDA DOLABELA - CPF - XXX.367.166-XX além da pensão militar em estudo acumula um benefício previdenciário e uma pensão civil em desacordo com os incisos I e II do art. 29 da lei 3.765/60, in verbis: 
Art. 29. É permitida a acumulação: (Redação dada peça Medida provisória nº 2.215-10, de 31.8.2001) 
 I - de uma pensão militar com proventos de disponibilidade, reforma, vencimentos ou aposentadoria;   
 (...) 
 II - de uma pensão militar com a de outro regime, observado o disposto no art. 37, inciso XI, da Constituição Federal. (Redação dada peça Medida provisória nº 2.215-10, de 31.8.2001) 
7.	Sendo os seguintes benefícios civis acumulados cumulativamente com a pensão militar, segundo banco de dados desta Corte: 
	Titular (nome) 
	Situação
	Valor
	Espécie (descrição completa) 
	Data Início

	GERALDA IRAILDE DE ALMEIDA DOLABELA 
	Ativo
	3.202,12
	PENSAO POR MORTE PREVIDENCIARIA
	22/06/2014

	GERALDA IRAILDE DE ALMEIDA DOLABELA 
	Ativo
	1.045,00
	APOSENTADORIA POR INVALIDEZ
	20/03/2019

8.	Cabe salientar, no entanto, que a interessada poderá optar, a qualquer tempo, por 02 (dois) benefícios dentre os 03 (três) contanto que comprove seus respectivos enquadramentos na disposição do art. 29 da Lei 3.765/1960, escolhendo apenas os benefícios acumuláveis legalmente.
9.	Nesse contexto, propõe-se a ilegalidade do ato de pensão militar que tem como instituidor o Sr. JOSÉ ALVES DA SILVA DOLABELA CPF - XXX.989.516-XX por ser inconstitucional e a legalidade dos demais atos constantes destes autos.    
CONCLUSÃO
10.	A abrangência e a profundidade das verificações levadas a efeito fundamentam convicção de legalidade dos atos, à exceção do Ato de nº 10714944-08-2009-000127-1 que deve ser considerado ilegal com recusa do competente registro por ser inconstitucional de acordo com o relatório acima transcrito. Assim, em relação aos demais atos do presente processo cabe proposta no sentido de que sejam considerados legais, promovendo-lhes os registros. 
PROPOSTA DE ENCAMINHAMENTO
11.	Ante o exposto, com fundamento nos arts. 71, inciso III, da Constituição Federal, 1o, inciso V, e 39, inciso II, da Lei 8.443/1992 e 260, § 1º e 5º, do Regimento Interno do Tribunal de Contas da União, bem como art. 7º, § 3º da IN 55/2007, propõe-se:
	a) considerar ilegal o ato de Sr. JOSÉ ALVES DA SILVA DOLABELA CPF - XXX.989.516-XX por acumular ilegalmente em desacordo com o art. 29 da lei 3765/60 e a legalidade dos demais atos constantes destes autos;
b) dispensar o ressarcimento das quantias indevidamente recebidas de boa-fé pela interessada indicada no subitem precedente, consoante o disposto no Enunciado 106 da Súmula da Jurisprudência do TCU;
c) determinar à Subdiretoria de Inativos e Pensionistas - Área Militar que: 
c.1) no prazo de 15 (quinze) dias, a contar da ciência desta Deliberação, abstenha-se de realizar pagamentos decorrentes do ato impugnado, sujeitando-se a autoridade administrativa omissa à responsabilidade solidária, nos termos do art. 262, caput, do Regimento Interno/TCU;
c.2) dê ciência, no prazo de 15 (quinze) dias, a contar do recebimento da notificação deste Acórdão, do inteiro teor desta deliberação à Sra. GERALDA IRAILDE DE ALMEIDA DOLABELA - CPF - XXX.367.166-XX notadamente no que diz respeito ao direito de opção por 02 (dois) dos benefícios dos 03 (três) que estão sendo pagos atualmente legalmente acumuláveis, encaminhando a este Tribunal, no prazo de 30 (trinta dias) , comprovante da referida ciência;
c.3) no caso de a opção recair sobre a pensão militar ora em exame, emita novo ato de concessão, submetendo-o a este Tribunal, nos termos da IN/TCU n. 78/2018;
c.4) alerte à interessada que o efeito suspensivo proveniente da interposição de possíveis recursos perante o TCU não a exime da devolução dos valores percebidos indevidamente após a respectiva notificação, caso os recursos não sejam providos;
b)  considerar legal e conceder os registros dos demais atos no presente processo".
É o relatório.

não há.

Procurador Marinus Eduardo De Vries Marsico.

ATOS DE PENSÃO MILITAR. POSSÍVEL PERCEPÇÃO SIMULTÂNEA DA PENSÃO EM EXAME COM DOIS BENEFÍCIOS PREVIDENCIÁRIOS. ACUMULAÇÃO ILEGAL OCORRIDA APÓS EMISSÃO DO ATO. DESCUMPRIMENTO DAS REGRAS DO ART. 29 DA LEI 3.765/1960. NECESSIDADE DE SE VERIFICAR A SITUAÇÃO ATUAL. DIREITO DE OPÇÃO POR BENEFÍCIOS/VENCIMENTO. LEGALIDADE E REGISTRO. DETERMINAÇÃO. MONITORAMENTO DA OPÇÃO, CASO VERIFICADA QUE A ACUMULAÇÃO PERDURA. LEGALIDADE DE TRÊS ATOS. REGISTRO. DETERMINAÇÃO. ARQUIVAMENTO.

PENSÃO MILITAR (PMIL)

Secretaria de Fiscalização de Pessoal (Sefip).

Trata-se de quatro atos iniciais e um de reversão de pensão militar emitidos pela Subdiretoria de Inativos e Pensionistas - Área Militar - Comando da Aeronáutica.
A Secretaria de Fiscalização de Pessoal (Sefip) e o Ministério Público de Contas propõem a ilegalidade do ato de pensão militar instituída por José Alves da Silva Dolabela em favor de Geralda Irailde de Almeida Dolabela, na qualidade de viúva, em razão do acúmulo de outros dois benefícios previdenciários com a pensão em exame (peça 5) , assim como pugna pela legalidade dos demais atos (peças 2, 3 e 4) .
Deixo de acompanhar a proposta de mérito com relação ao ato acostado à peça 5, acolhendo a dos demais.
As pensões iniciais instituídas por José Carlini Sobrinho (peça 3) e por José de Ribamar Guimarães Ramos (peça 4) , bem como a reversão de pensão instituída por Jorge Schmid Gonçalves (peça 2) , devem ser consideradas legais e determinado o registro.
Mesma sorte também deve ter o ato de concessão inicial de pensão militar acostado à peça 5, ao contrário da proposta alvitrada pela Sefip. 
A pensão instituída pelo ex-militar, José Alves da Silva Dolabela, em favor de Geralda Irailde de Almeida Dolabela, teve vigência a partir de 11/8/2006.
Como transcrito da instrução da Sefip, o quadro abaixo (elaborado a partir de consulta a banco de dados deste Tribunal) , a percepção de ambos os benefícios pela pensionista iniciou-se após a vigência da pensão em exame:
	Titular (nome) 
	Situação
	Valor
	Espécie (descrição completa) 
	Data Início

	GERALDA IRAILDE DE ALMEIDA DOLABELA 
	Ativo
	3.202,12
	PENSAO POR MORTE PREVIDENCIARIA
	22/6/2014

	GERALDA IRAILDE DE ALMEIDA DOLABELA 
	Ativo
	1.045,00
	APOSENTADORIA POR INVALIDEZ
	20/3/2019

A situação permite concluir que o ato, em si, não é irregular, visto que, à época da instituição da pensão (11/8/2006) , a interessada não percebia os benefícios previdenciários indicados (concedidos, posteriormente, em 22/6/2014 e em 20/3/2019) .
Entretanto, a referida situação não deve perdurar, porque não se coaduna com aquelas previstas na Lei 3.765/1960, alterada pela MP 2.215-10/2001, que disciplina a possibilidade de acumulação da pensão militar: 
"Art. 29 - É permitida a acumulação: 
I - de uma pensão militar com proventos de disponibilidade, reforma, vencimentos ou aposentadoria;
II - de uma pensão militar com a de outro regime, observado o disposto no art. 37, inciso XI, da Constituição Federal."
Nesse sentido, sem embargo de que o ato seja julgado pela legalidade, é necessário que se determine à Subdiretoria de Inativos e Pensionistas - Área Militar - Comando da Aeronáutica que alerte à Sra. Geralda Irailde de Almeida Dolabela de que poderá optar pelos benefícios legalmente acumuláveis, para o correto enquadramento ao disposto no art. 29 da Lei 3.765/1960.
De forma a evitar o prolongamento da situação irregular, deve ser fixado prazo de 30 (trinta) dias, a partir da ciência, para que a interessada se manifeste em relação à opção acima, findo o qual, sem que haja resposta por parte da beneficiária, o pagamento da pensão deverá ser suspenso (conforme assentado no Acórdão 7095/2020-TCU-Primeira Câmara) .
O cumprimento dessa determinação deverá ser acompanhado pela Sefip.
Uma vez que os atos foram enviados a esta Corte de Contas há menos de 5 (cinco) anos, podem ser apreciados sem prévia oitiva das interessadas, nos termos do Acórdão 587/2011-TCU-Plenário.
Diante do exposto, voto pela aprovação do acórdão que ora submeto à apreciação deste Colegiado.
TCU, Sala das Sessões Ministro Luciano Brandão Alves de Souza, em 4 de agosto de 2020.
Weder de Oliveira 
Relator